臺灣高雄地方法院刑事判決　　　　　　 110年度金訴字第56號
公　訴　人　臺灣高雄地方檢察署檢察官
被　　　告　方冠傑




選任辯護人　郭峻豪律師（法律扶助）
 
上列被告因詐欺等案件，經檢察官提起公訴（108 年度偵字第10
640 號、108 年度偵字第13263 號、108 年度偵字第17494 號）
，本院判決如下：
    主  文
方冠傑犯三人以上共同詐欺取財罪（附表編號1 部分），處有期
徒刑壹年參月。未扣案之犯罪所得新臺幣壹仟陸佰元沒收，於全
部或一部不能沒收時，追徵之。扣案行動電話壹支（含門號0000
000000號SIM 卡）沒收；又犯三人以上共同詐欺取財未遂罪（附
表編號2 部分），處有期徒刑拾月。扣案行動電話壹支（含門號
0000000000號SIM 卡）沒收；又犯三人以上共同詐欺取財罪（附
表編號3 部分），處有期徒刑壹年貳月。扣案行動電話壹支（含
門號0000000000號SIM 卡）沒收。應執行有期徒刑壹年陸月。
    理  由
一、犯罪事實
    方冠傑於民國108 年2 月間，加入暱稱「Abbot 林」之成年
    人所屬詐欺集團（參與犯罪組織部分業經另案判決），並與
    該集團成員共同意圖為自己不法所有，基於三人以上共同詐
    欺取財、掩飾隱匿詐欺所得去向之洗錢犯意聯絡及行為分擔
    ，使用門號0000000000號之行動電話作為聯繫工具，先由該
    詐欺集團內某成員於附表編號1 至3 所示之時間，以所示之
    方式，分別向附表編號1 至3 之余陳菊花、曲佳玲、簡郭麗
    秀施以詐術，其中致余陳菊花、簡郭麗秀陷於錯誤，而分別
    依指示匯款至附表編號1 、3 所示之人頭帳戶各新臺幣（下
    同）20萬元、15萬元。曲佳玲則及時發覺有詐而未受騙。嗣
    黃怡禎、羅國南（均另經檢察官為不起訴處分確定）依集團
    成員之指示分多次提領余陳菊花、簡郭麗秀匯入上開帳戶內
    之款項計25萬元，並於108 年4 月10日14時許，在高雄市○
    ○區○○○路000 號之肯德基餐廳前，將該款項交給方冠傑
    ，再由方冠傑返回臺中交付予詐欺集團上游人員，而以此方
    法製造金流斷點，而掩飾、隱匿此部分詐欺犯罪所得之去向
    及所在。
二、認定犯罪事實所憑之證據及理由
    上揭犯罪事實，業據被告方冠傑於本院審理中均坦承不諱，
    核與證人即被害人曲佳玲、余陳菊花、簡郭麗秀於警詢中證
    述遭詐騙之過程，及證人黃怡禎、羅國南於警詢及偵查中證
    述提款交付予被告之情節，均屬相符，並有玉山銀行鳳山分
    行108 年4 月29日玉山鳳山字第0000000000號函暨所附黃怡
    禎玉山帳戶開戶資料、存戶交易明細整合查詢；臺北市政府
    警察局文山第二分局興隆派出所陳報單、受理各類案件紀錄
    表、受理刑事案件報案三聯單、受理詐騙帳戶通報警示簡便
    格式表、郵政跨行匯款申請書、內政部警政署反詐騙案件紀
    錄表及案件基本資料表（曲佳玲部分）；臺北市政府警察局
    中山分局大直派出所陳報單、受理詐騙帳戶通報警示簡便格
    式表（余陳菊花部分）；新北市政府警察局海山分局海山派
    出所受理各類案件紀錄表、受理刑事案件報案三聯單、受理
    詐騙帳戶通報警示簡便格式表、內政部警政署反詐騙案件紀
    錄表、玉山銀行收款證明（簡郭麗秀部分）；車輛詳細資料
    報表（車牌號碼000-0000號）、小港捷運、左營高鐵、台中
    高鐵與火車站監視器畫面翻拍照片、警政署車籍資訊系統及
    轎車內影像截圖；高雄市政府警察局小港分局108 年7 月8
    日搜索、扣押筆錄、扣押物品目錄表、扣押物品收據證明書
    在卷可稽，足認被告之任意性自白與事實相符。從而，本案
    事證明確，被告犯行堪以認定，應依法論科。
三、應適用之法律
  ㈠按共同實施犯罪行為之人，在合同意思範圍以內，各自分擔
    犯罪行為之一部，相互利用他人之行為，以達其犯罪之目的
    者，即應對於全部所發生之結果，共同負責。又共同正犯之
    成立，祇須具有犯意之聯絡及行為之分擔，既不問犯罪動機
    起於何人，亦不必每一階段犯行，均須參與；另共同正犯之
    意思聯絡，原不以數人間直接發生者為限，若有間接之聯絡
    者，亦包括在內，如甲分別邀約乙、丙犯罪，雖乙、丙間彼
    此並無直接之聯絡，亦無礙於其為共同正犯之成立。是行為
    人參與構成要件行為之實施，並不以參與構成犯罪事實之全
    部或始終參與為必要，即使僅參與構成犯罪事實之一部分，
    或僅參與某一階段之行為，亦足以成立共同正犯。本案之詐
    欺集團為逃避查緝，採分工方式為之，自事前分配任務與詐
    欺工具、撥打電話實施詐欺、聯絡車手前往取款、分贓等階
    段，乃係須由多人縝密分工方能完成之集團性犯罪，若欠缺
    其中任何一成員之協力，將無法達成犯罪目的。本案被告雖
    未親自參與向被害人行使詐術，或自銀行ATM 提領被害人匯
    入之款項等過程，然其不僅有負責向第一線車手取款，再轉
    交上手之客觀行為，主觀上對其所屬詐欺集團之詐欺犯行、
    被害人匯入附表所示帳戶之金錢來源，及其個人在整體犯罪
    計畫中所扮演之角色、分擔之行為，亦均有所認識，揆諸前
    揭說明，被告雖僅有一次取款之行為，仍應就詐欺集團如附
    表編號1 至3 所示之各次犯行，均負共同正犯之責任。
  ㈡又本案詐欺集團係令人去電或以通訊軟體聯絡各該被害人施
    以詐術，使其等陷於錯誤後，依照集團之指示，將錢匯入該
    集團事先取得並掌控如附表所示未經警示之帳戶，則該等帳
    戶內均可對應找出特定被害人所匯之詐欺犯罪所得款項之金
    流紀錄，該集團得以藉由該等帳戶之「漂白」而隱匿其犯罪
    所得去向，自屬洗錢防制法第2 條第2 款之洗錢行為，而應
    論以同法第14條第1 項之一般洗錢罪。
  ㈢是核被告就附表編號1 、3 部分所為，均係犯刑法第339 條
    之4 第1 項第2 款之3 人以上共同犯詐欺取財罪、洗錢防制
    法第14條第1 項之一般洗錢罪；就附表編號2 部分所為，因
    被害人曲佳玲即時發覺有異，僅為存證報警而刻意匯款1 元
    至指定帳戶，該1 元即難認係曲佳玲因陷於錯誤而交付之財
    物，則被告就此部分係犯刑法第339 條之4 第2 項、第1 項
    第2 款之3 人以上共同犯詐欺取財未遂罪。又本案詐欺集團
    之整體犯罪計畫係自對被害人行使詐術時起，至領取贓款，
    並掩飾、隱匿該所得為止。亦即，被害人單純之匯款行為，
    尚不足以達該集團犯罪之目的，必須將該集團成員一連串之
    舉止，視作刑法上之一行為予以評價，方屬適當。從而，被
    告就附表編號1 、3 所示犯行，均係以一行為同時觸犯上開
    數罪名，為想像競合犯，應依刑法第55條規定，各從一重之
    3 人以上共同詐欺取財罪處斷。又被告就附表編號1 至編號
    3 所為，係針對不同之被害人行騙，犯意各別，行為互殊，
    自應予分論併罰。被告就上開所犯3 罪，與「Abbot 林」及
    其所屬詐欺集團之其他成員間，有犯意聯絡及行為分擔，均
    應論以共同正犯。另被告就附表編號2 部分，為未遂犯，不
    法內涵及對社會侵害之程度較既遂為輕，爰依刑法第25條第
    2 項規定，減輕其刑。
  ㈣末按被告本案就附表編號1 、3 所示犯行，既均應從一重論
    以刑法之加重詐欺罪處斷，而刑法之加重詐欺取財罪與洗錢
    防制法之一般洗錢罪，不僅構成要件迥然有異，保護之法益
    亦有不同，是並無基於本質上相同事物應為相同處理之法理
    ，及法秩序一致性要求，而應割裂適用不同之法律，即另適
    用洗錢防制法第16條第2 項規定予以減刑之餘地（即無從以
    上開洗錢防制法之自白減刑規定，作為刑法加重詐欺罪之減
    刑依據），但其自白上開犯行之情狀，仍應由本院於量刑時
    充分予以考慮自屬當然，附此敘明。
四、量刑之理由
  ㈠爰審酌被告於本案行為時，已年滿29歲，正值青年，不思以
    己力正當賺取財物，反圖不勞而獲，參與詐欺集團從事詐騙
    ，並負責擔任俗稱「收水」、「回水」之工作，除造成被害
    人辛苦累積之財產瞬間喪失外，更使詐欺集團得透過洗錢之
    方式，輕易遂行其犯罪，並躲避追查，而助長詐騙歪風之盛
    行，嚴重影響社會之治安。又被告所屬之詐欺集團，成員及
    規模均非小，且分工縝密，本案對3 位被害人行騙，被害金
    額則合計35萬元，是其行為不僅於客觀上造成非小之法益侵
    害結果，主觀上亦顯現被告遵守法秩序及尊重他人財產權之
    意識均極為薄弱，而值一定程度之非難。再斟酌被告於詐欺
    集團中之地位較為低階，且所獲不法利益亦非鉅，犯後復於
    本院審理中坦承全部犯行，尚有面對司法追訴及處罰之意，
    態度非差。惟被告迄今均未有能力與被害人洽談和解或賠償
    損失，其行為所造成之損害難謂有獲得填補。末考量被告於
    本案犯前尚無受法院科刑判決之刑事前案紀錄，有臺灣高等
    法院被告前案紀錄表1 份存卷可參，及其於警詢與本院審理
    中自陳之教育程度、工作經歷，家庭生活與經濟狀況，併斟
    酌附表編號1 至3 各次之犯罪情節輕重程度等一切情狀，分
    別量處如主文所示之刑。
  ㈡又宣告多數有期徒刑者，於各刑中之最長期以上，各刑合併
    之刑期以下，定其刑期。但不得逾30年，刑法第51條第5 款
    定有明文。是數罪併罰定應執行刑之立法方式，係採限制加
    重原則，而非以累加方式定應執行刑。本院考量被告本案所
    為犯行，罪質相同，且犯罪時間集中在108 年4 月9 日至11
    日間，對法益侵害之加重效應不大，如以實質累加之方式定
    應執行刑，則處罰之刑度顯將超過其行為之不法內涵，而違
    反罪責原則，及考量因生命有限，刑罰對被告造成之痛苦程
    度，係隨刑度增加而生加乘效果，而非以等比方式增加，是
    以隨罪數增加遞減其刑罰之方式，當足以評價被告行為之不
    法內涵。從而，本院就上開判處被告之刑，依刑法第51條第
    5 款之規定，合併定其應執行有期徒刑1 年6 月，以示刑法
    規範之有效及妥當，並給予被告與其罪責相符之刑罰。
五、沒收之說明
  ㈠被告本案參與詐欺集團並擔任車手工作之報酬係以日計算，
    其就附表編號1 、3 所示被害人遭詐騙之款項，係於108 年
    4 月10日一併收取，並取得當日報酬1,600 元，業據被告自
    承在卷，是其上開已領取之報酬部分即為其本案犯罪所得，
    雖未扣案，仍應於本案首次犯行即附表編號1 之罪刑項下，
    依刑法第38條之1 第1 項前段之規定沒收之，如全部或一部
    不能沒收，則依同條第3 項之規定追徵之。
  ㈡扣案之行動電話1 支（含門號0000000000號SIM 卡），為被
    告所有，且係供其本案犯詐欺取財所用之物，應依刑法第38
    條第2 項前段之規定，諭知沒收。
據上論斷，應依刑事訴訟法第299 條第1 項前段，判決如主文。
本案經檢察官林恒翠提起公訴，檢察官李文和到庭執行職務。
中    華    民    國    110   年    12    月    8     日
                  刑事第二庭    審判長法  官  吳佳頴
                                      法  官  陳盈吉
                                      法  官  林裕凱
以上正本證明與原本無異。
如不服本判決應於收受送達後20日內向本院提出上訴書狀，並應
敘述具體理由；如未敘述上訴理由者，應於上訴期間屆滿後20日
內向本院補提理由書（均須按他造當事人之人數附繕本）「切勿
逕送上級法院」。
因疫情而遲誤不變期間，得向法院聲請回復原狀。
中    華    民    國    110   年    12    月    8     日
                                      書記官  林宜璋
 
附錄所犯法條：
洗錢防制法第2 條
本法所稱洗錢，指下列行為：
一、意圖掩飾或隱匿特定犯罪所得來源，或使他人逃避刑事追訴
    ，而移轉或變更特定犯罪所得。
二、掩飾或隱匿特定犯罪所得之本質、來源、去向、所在、所有
    權、處分權或其他權益者。
三、收受、持有或使用他人之特定犯罪所得。
 
洗錢防制法第14條第1 項
有第二條各款所列洗錢行為者，處7 年以下有期徒刑，併科新臺
幣5 百萬元以下罰金。
 
刑法第339條之4 
犯第339 條詐欺罪而有下列情形之一者，處1 年以上7 年以下有
期徒刑，得併科1 百萬元以下罰金：
一、冒用政府機關或公務員名義犯之。
二、三人以上共同犯之。
三、以廣播電視、電子通訊、網際網路或其他媒體等傳播工具，
    對公眾散布而犯之。
前項之未遂犯罰之。
 
附表
┌──┬────┬────┬───────────────┬───────┬────┐
│編號│被害人  │被害金額│詐騙方式                      │匯入帳號      │備註    │
│    │        │：新臺幣│                              │              │        │
├──┼────┼────┼───────────────┼───────┼────┤
│ 1  │余陳菊花│20萬元  │詐欺集團成員先於108 年4 月9 日│黃怡禎所申設之│原起訴書│
│    │        │        │9 時45分許，以友人徐彩瑜之名義│玉山銀行帳號00│附表一編│
│    │        │        │電話聯繫余陳菊花，並佯稱急需款│0 -00000000000│號3     │
│    │        │        │項周轉云云，致余陳菊花陷於錯誤│00號帳戶      │        │
│    │        │        │，依該詐欺集團成員指示，於同日│              │        │
│    │        │        │11時35分許，臨櫃匯款20萬元至右│              │        │
│    │        │        │列帳戶。嗣詐欺集團成員指示黃怡│              │        │
│    │        │        │禎、羅國南提款交付被告，再轉交│              │        │
│    │        │        │上手。                        │              │        │
├──┼────┼────┼───────────────┼───────┼────┤
│ 2  │曲佳玲  │未遂    │詐欺集團成員先於108 年4 月10日│同上          │原起訴書│
│    │        │        │6 時45分許，以通訊軟體LINE聯繫│              │附表一編│
│    │        │        │曲佳玲，佯稱係其友人，因購屋急│              │號2     │
│    │        │        │需款項周轉云云，然因曲佳玲察覺│              │        │
│    │        │        │有異，為存證報警，而於同日10時│              │        │
│    │        │        │48分許，刻意匯款1 元至右列帳戶│              │        │
│    │        │        │，並立即向警方報案，詐欺集團始│              │        │
│    │        │        │未得逞。                      │              │        │
├──┼────┼────┼───────────────┼───────┼────┤
│ 3  │簡郭麗秀│15萬元  │詐欺集團成員先於108 年4 月10日│同上          │原起訴書│
│    │        │        │9 時許，以外甥女張舒涵之名義電│              │附表一編│
│    │        │        │話聯繫簡郭麗秀，並佯稱購屋急需│              │號4     │
│    │        │        │款項周轉云云，致簡郭麗秀陷於錯│              │        │
│    │        │        │誤，依該詐欺集團成員指示，於同│              │        │
│    │        │        │日12時4 分許，臨櫃匯款15萬元至│              │        │
│    │        │        │右列帳戶。嗣詐欺集團成員指示黃│              │        │
│    │        │        │怡禎、羅國南提款交付被告，再轉│              │        │
│    │        │        │交上手。                      │              │        │
└──┴────┴────┴───────────────┴───────┴────┘